【裁判字號】    99,交聲,2384
【裁判日期】    990809
【裁判案由】    交管條例聲異
【裁判全文】
臺灣板橋地方法院交通事件裁定        99年度交聲字第2384號
原處分機關  交通部公路總局臺北區監理所
異  議  人
即受處分人  甲○○  53歲民.
上列受處分人因違反道路交通管理處罰條例案件，對於交通部公
路總局臺北區監理所中華民國99年6 月25日所為之北監自裁字第
裁40-ZFP045551號處分（原舉發通知單號：第ZFP045551 號），
聲明異議，本院裁定如下：
    主  文
原處分撤銷。
    理  由
一、原處分意旨以：異議人即受處分人甲○○所有之車號：8F-8
    115 號自用小客貨車，於民國（下同）98年9 月23日10時24
    分許，行經應繳納通行費之國道高速公路樹林收費站南向（
    第12車道），因有「汽車行駛於應繳費之公路不依規定繳費
    」之違規，為國道六隊員警依道路交通管理處罰條例第27條
    第1 項規定填單舉發，嗣經原處分機關即交通部公路總局臺
    北區監理所認定異議人有如上違規事實，且逾越應到案期限
    60日以上均未到案辦理，於99年6 月25日作成北監自裁字第
    裁40-ZFP045551號裁決書，而逕行裁處異議人罰鍰新臺幣4,
    500元。
二、異議人聲明不服意旨則謂：高速公路電子收費使用須知明定
    欠費通知方式有簡訊通知與書面通知二種，而據裁決書所載
    其違規時間為98年9 月23日10時24分，但其迄於99年7 月7
    日收悉原裁決以前，均未收受有何欠費補繳之簡訊或書面通
    知；嗣異議人於99年7 月7 日收受原裁決，同日即前往國道
    高速公路古坑服務站設置遠通電收公司門市查詢，始知其因
    行動電話異動致無法接收簡訊，其立即當場辦理行動電話更
    正，並補繳通行費與作業處理費；其雖未接收補費簡訊，但
    其住所地址均未變更，然自本案違規時間起迄至99年7 月7
    日原裁決送達日止，其從未收受任何通知補費之文書。其並
    非故意欠費不繳，實係因未接到通知而未繳，請准撤銷原處
    分等語。
三、經查：
(一)、按道路交通管理處罰條例所定之罰鍰、記點等之處罰，係交
    通監理主管機關基於行政機關地位，對行為人違反秩序行為
    之裁罰性行政處分，此為行政機關（交通監理主管機關）就
    行為人違反該條例規定行政法上義務之特定具體事件（交通
    違規）所為之行政行為，且對外直接發生公法上之法律效果
    。是以，監理機關對行為人之交通違規予以裁罰，應依行政
    罰法第1 條前段規定適用行政罰法。又按違反行政法上義務
    之行為非出於故意或過失者，不罰，行政罰法第7 條定有明
    文。準此，在具體行政事件中，行政法上之行為義務人有無
    因故意或過失而違反行政法上義務之行為，其事實應憑證據
    認定；反之，無證據即不得推論行為人有違反行政法上之義
    務，而令受行政處罰。故該處行政罰之事件，應先由行政機
    關就其主管權限踐行相關作為程序，以及人民應受處罰之客
    觀違反法令行為，負證明之責；倘若受處分人就行政機關已
    為相當證明之前開事項，有主張欠缺主觀歸責條件或其他客
    觀情事之抗辯，則須就其所辯提出反證。
(二)、次按汽車行駛於應繳費之公路、橋樑、隧道或輪渡，不依規
    定繳費者，處汽車所有人新臺幣（下同）3,000 元以上6,00
    0 元以下罰鍰，並追繳欠費，道路交通管理處罰條例第27條
    第1 項定有明文。又依違反道路交通管理事件統一裁罰基準
    及處理細則第2 條規定：「（第 1項）處理違反道路交通管
    理事件之程序及統一裁罰基準依本細則之規定辦理。（第2
    項）前項統一裁罰基準，如附件違反道路交通管理事件統一
    裁罰基準表。」；而據原處分機關於本案最初裁處時即99年
    3 月5 日修正發布之前揭統一裁罰基準表所定，有關違反道
    路交通管理處罰條例第27條第1 項「汽車行駛於應繳費之公
    路不依規定繳費」之交通事件，其統一裁罰基準（小型車）
    係：(1)、期限內繳納或到案聽候裁決者，裁處3,000 元；(2)
    、逾越應到案期限30日內，繳納罰鍰或到案聽候裁決者，裁
    處3,300 元；(3)、逾越應到案期限30日以上60日以內，繳納
    罰鍰或到案聽候裁決者，裁處3,900 元；(4)、逾越應到案期
    限60日以上，繳納罰鍰或逕行裁決處罰者，裁處4,500 元。
(三)、再按，道路交通管理處罰條例第27條第1 項規定著眼在於我
    國以往使用公路、橋樑、隧道或渡輪之收費均採人工收費方
    式，是汽車駕駛人行駛於上揭地點不依規定繳費，乃明知未
    繳費而強行通過收費處所之行為，難諉為疏忽所致；但邇來
    電子收費設備之採用，部分取代傳統人工收費方式，則汽車
    駕駛人於行駛前，雖有注意該電子票證餘額是否足敷繳費之
    義務，惟其在駕駛過程中，仍有難以時刻詳細觀察該票證餘
    額之處，且其駕駛汽車通過收費處所，如發覺餘額不足時，
    亦難有立即停止駕駛並補足餘額之時機，此在高速行駛之公
    路上尤甚明顯，故駕駛人駕車行駛於採用電子收費設備通行
    之上開地點時，雖有不依規定繳費之客觀事實，然此是否可
    一致認定其確有不繳費之故意或重大過失致有違反前述行政
    法上義務，尚非無疑。準此，本諸前揭條例第27條第1 項汽
    車行駛於應繳費之公路應繳納之通行費及第56條第2 項在道
    路收費停車處所停車應繳納之停車費均屬公法上金錢給付義
    務之特質，於該條例第27條第1 項在非人工收費之電子設備
    收費情形，未及比照同條例第56條第2項修正為「通知駕駛
    人補繳…，逾期再不繳納」前，仍應作相同解釋，即認在行
    駛於應繳費並使用電子收費設備之上開處所此種特殊情形下
    ，該條例第27條第1項之「不依規定繳費」應解釋為「經通
    知補繳後逾期仍未繳納」之行為。復觀諸公路法第24條第2
    項授權交通部訂立之《公路通行費徵收管理辦法及交通部臺
    灣區○道○○○路局電子收費申裝及欠費追繳作業注意事項
    》第17點亦規定：「除第16點外，用路人可自行於規定期限
    內至指定地點繳納通行費及『欠費自動補繳作業處理費』，
    因系統因素致無法完成扣款交易者，不另收『欠費自繳作業
    處理費』」、「逾規定期限未繳納者，由本局查明車主資料
    後，交營運單位寄發『補繳通行費及作業處理費通知單』通
    知補繳通行費及『欠費通知補繳作業處理費』，因系統因素
    致無法完成扣款交易者，不另收『欠費通知補繳作業處理費
    』」、「用路人應於通知單所列之繳費期限內完成補繳程序
    ，逾期未繳納則移送相關警察單位依法處理。」等，自足悉
    明關於汽車駕駛人行駛於應繳納通行費之國道高速公路，如
    採行電子票證繳費設備通行之方式，而有未依規定繳費情形
    ，仍應由該管交通機關查明汽車之車輛所有人資料後，交上
    開電子票證繳費設備營運單位即遠通電收股份有限公司寄發
    補繳通行費通知單，以通知駕駛人補納通行費，逾期未繳納
    者，始移送警察單位依道路交通管理處罰條例第27條第1 項
    規定依法舉發。第次，舉發權之行使，需以舉發權之存在為
    前提，易言之，需駕駛人有違反道路交通管理處罰條例之行
    為存在，警察機關方有舉發權應即時行使之義務發生。揆諸
    前揭說明，駕駛人駕車行經應繳納通行費之國道高速公路，
    其採用電子票證設備繳費通行者，而有未依規定繳費者，則
    在經該管機關通知補繳期限前，駕駛人是否該當於道路交通
    管理處罰條例第27條第1 項所定「汽車行駛於應繳費之公路
    不依規定繳費」之違規要件事實，仍屬尚未確定狀態，此際
    ，警察機關則無舉發權可言，自應於駕駛人依法受通知補納
    通行費，於繳費期限屆滿後仍未補繳費用者，其違規行為方
    屬成立（臺灣高等法院暨所屬法院97年法律座談會刑事臨時
    類提案第1 號研討意旨參照）。質言之，駕駛人就駕車行駛
    電子收費車道而未繳費之情形，應先由該電子收費設備營運
    單位即遠通電收股份有限公司對駕駛人合法送達補繳通知單
    告以追繳通行費，倘駕駛人未於該通知單指定之繳費期限內
    完成補繳程序，其違規事實方屬確立，此時，再移請警察單
    位依道路交通管理處罰條例第27 條第1項規定掣單舉發，始
    為適法。
(四)、本件原處分機關以異議人有前述「汽車行駛於應繳費之公路
    不依規定繳費」此一違規，且逾越應到案期限60日以上均未
    到案辦理，依道路交通管理處罰條例第27條第1 項規定，掣
    開裁決書逕行裁決，處異議人罰鍰4,500 元，有原處分機關
    99年7 月22日查列之違規查詢報表（查詢車/證號：8F-8115
    ）、違反道路交通管理事件裁決書各1 件在卷可參，此觀諸
    原處分機關移請本院辦理首揭聲明異議全案卷證即明。
(五)、惟細究原處分機關作出上開裁罰，其所憑事證，僅有該違規
    查詢報表1 件附卷為據；至本件舉發意旨所稱異議人於如上
    時間、地點，有「汽車行駛於應繳費之公路不依規定繳費」
    之違規事實所依積極事據，綜觀本案既存卷證，均付之闕如
    ，則本件異議人所有之車號：8F－8115號自用小客貨車，是
    否確有在前述時、地行經應繳納通行費之國道高速公路樹林
    收費站南向（第12車道）？又異議人駕車行駛於上開地點時
    ，究係採用何項繳費設備通行？有無不依規定繳費之行為？
    復若異議人駕車行經如上時、地，係使用電子票證繳費設備
    通行方式，而有未依規定繳費之情事，舉發單位有無踐行應
    先行通知異議人補納通行費，俟其逾期仍未繳納時，方依法
    填單舉發之法定程式？前稱各事項，俱為認定本件異議人是
    否確有舉發單所載首開違規事實之重要且直接相關者，然而
    ，均未見原處分機關就上列各事項為翔實查究說明，並提出
    相關憑證以實其認定異議人確有舉發意旨所述如上違規情節
    之言，自難遽認異議人確有旨揭違規行為。
(六)、復按行政罰之裁處，依其程序可分不同之階段，有裁處前、
    裁處中及裁處後等不同之程序；裁處前者，為關於行政罰立
    項等有關之程序；裁處中者，泛指立項後，當事人意見陳述
    、聽證、機關調查以及人民綜合性之參與等；裁處後者，則
    指為處分成立後處分書之送達通知、救濟，以及處分內容之
    具體實現等綜合過程是。而交通違規事件之裁處程序，亦應
    同等視之；就本案所謂裁處中程序者，主要係在違規行為人
    向裁罰機關陳述意見之程序，暨裁罰機關就舉發違規事實所
    應擔負之事證調查作為程序等。況且，裁罰機關就交通違規
    事件之調查程序，旨在尋得充足事證，供為確認被舉發之違
    規行為人有無違反行政法上義務事實存在，據此決定是否應
    作出行政裁罰。準此，綜觀全案卷證，並未見有何違規事證
    附卷供為稽考，是原處分機關所為裁罰，自有認定違規事實
    不依證據之重大違誤。據上，原處分機關就本案違規時間、
    、地點、事實及行為人認定等重要事項，其所憑事證既屬闕
    漏，復未見有何詳查確切事實真偽，並為適切說明之舉措，
    堪認原處分機關就本案交通違規科處行政罰事件，未善盡裁
    罰前之應作為義務，為行政怠惰。從而，原處分機關未踐行
    行為事實不清之法律後果修補，甚明，要不因其在本案聲明
    異議中，函陳另以：副本抄送交通部臺灣區○道○○○路局
    樹林收費站，請就所述情節及違規當時情形查處逕復本院等
    情詞（參原處分機關99年7 月29日北監自字第0992028699號
    函，見本院卷），即得免除其就交通違規行為人即異議人甲
    ○○應受行政裁罰之構成要件事實真偽所應負之證明責任。
(七)、綜前所論，本件原處分機關所為旨揭交通裁決，既存有如上
    不依證據認定事實之重大明顯疵議，原處分已難予支持，應
    由本院裁定將原處分撤銷。又為尊重原處分機關於本件撤銷
    後，就查得之行為事實態樣，所具有之唯獨行政裁量權限，
    應並諭由原處分機關查明後，依法另為妥適處理；另異議人
    所述首開不服情詞，核與本件違規舉發之程式是否適法，亦
    屬重要且直接相關事項，仍有為原處分機關一併注意之必要
    ，附此敘明。
四、據上論斷，應依道路交通案件處理辦法第20條，裁定如主文
    。
中    華    民    國    99    年    8     月    9     日
                        交通法庭法  官  黎錦福
上列正本證明與原本無異。
如不服本裁定，應於裁定送達後5 日內敘明抗告理由，向本院提
出抗告狀。
                                書記官  蔡麗春
中    華    民    國    99    年    8     月    9     日

司法院資訊處製作；財團法人民間司法改革基金會備份。
